Inventaris van de archieven van de Prins Stedehouder, Gouverneur-Generaal der Hollandse Departementen, 1810-1813
Nationaal Archief, Den Haag
Prins Stedehouder
1810-1813
H26507
7.50 meter; 62 inventarisnummers.
Nationaal Archief, Den Haag
Prins Stedehouder, 1810-1813
Onder druk van zijn broer trad Lodewijk Napoleon in de zomer van 1810 af. Bij decreet werd op 9 juli 1810 het koninkrijk Holland bij Frankrijk ingelijfd. De aartsthesaurier, Ch. F. Lebrun, hertog van Plaisance werd aangesteld als plaatsvervanger (Prins-Stedehouder) van de Keizer over de Hollandse departementen. Hij bleef in functie tot het vertrek van de Fransen in 1813. In het archief bevinden zich besluiten van de Prins-Stedehouder en stukken afkomstig van de autoriteiten in Parijs, waaronder keizerlijke decreten en documenten afkomstig van de ministeries en andere civiele en militaire instellingen. Daarnaast bevat het archief ook stukken afkomstig van de (oude) Hollandse staatsinstellingen, veelal betrekking hebbend op de liquidatie van het koninkrijk Holland.
Archiefvorming
Geschiedenis van de archiefvormer
De inlijving bij Frankrijk (9 juli 1810 - 20 november 1813)
Het decreet van 9 juli 1810 verklaarde Holland met het keizerrijk Frankrijk verbonden, Amsterdam werd de derde stad van het keizerrijk, de koninklijke lijfwacht werd verenigd met de keizerlijke en de bestaande belastingen zouden worden gehandhaafd tot 1 januari 1811. Op die datum zou de Franse administratie worden ingevoerd. Holland zou in het Rijk vertegenwoordigd zijn met zes senatoren in de keizerlijke Senaat, zes leden in de Franse Staatsraad, vijfentwintig in de Législative (Wetgevend Lichaam) en twee raadsheren in het Franse Hof van Cassatie.
De aartsthesaurier, Charles François Lebrun, hertog van Plaisance (Piacenza, Italië), kwam naar Amsterdam om op te treden als plaatsvervanger van de keizer (Algemeen Stedehouder van de keizer). Hij moest van alle ambtenaren en officieren de eed afnemen, toezien op de stipte naleving van keizerlijke besluiten, lopende zaken afwikkelen, op de begroting van 1810 een zo groot mogelijk bedrag reserveren voor de marine en Hollandse ministers die hem niet bevielen, vervangen. Op 1 januari 1811 zou hij benoemd worden tot Gouverneur-Generaal van de Hollandse departementen.
Op 18 oktober 1810 werd het Decreet van Rambouillet uitgevaardigd, waarbij het bestuur over de Hollandse departementen geregeld werd. Het decreet zelf was onderverdeeld in veertien titels met in totaal 220 artikelen. Dit decreet vormde in feite de grondwet tot 1813
H.T. Colenbrander, Inlijving en Opstand (Amsterdam 1913) 25.
. In de eerste titel werd het algemeen bestuur geregeld. De overige titels regelden onder andere het gebruik van de Nederlandse taal, de territoriale indeling in zeven departementen en de verdere onderverdeling in arrondissementen, de rechterlijke organisatie, de financiën, de conscriptie en de erediensten.
Het algemeen bestuur in de periode 1 januari 1811 - 20 november 1813 bestond uit de Gouverneur-generaal (Lebrun), de Intendant-generaal van Financiën (Gogel) en de Intendant van Binnenlandse Zaken (F.J.B. d'Alphonse) en directeuren voor Waterstaat (Van den Houte, later J.H. Mollerus), de Schatkist (R. Voûte), de Douane (Coquebert-Montbret), de Publieke schuld (Six van Oterleek) en Politie (Devilliers du Terrage). De Gouvernementssecretarie (Secrétairerie des Commandements) werd geleid door Verheijen, die onder Lodewijk Napoleon kabinetssecretaris was geweest. In de voorgaande jaren was al een grote mate van centralisatie bereikt, in de periode van de inlijving werd dit proces voltooid.
Na de Volkerenslag bij Leipzig op 20 oktober 1813 tussen de Grande Armée en de legers van de Coalitie werd op initiatief van G.K. van Hogendorp op 20 november 1813 een Algemeen Bestuur der Vereenigde Nederlanden geproclameerd dat de macht in handen zou nemen tot de prins van Oranje in Nederland zou zijn teruggekeerd. Deze arriveerde op 30 november 1813 in Scheveningen. Op 6 december 1813 aanvaardde hij de soevereiniteit over het Nederlands grondgebied.
Willem I maakte voor de opbouw en het bestuur van het koninkrijk dankbaar gebruik van het goedlopende bestuursapparaat, zoals zich dat na 1795 ontwikkeld had
G.D. Homan, Nederland in de Napoleontische tijd (Haarlem 1978), 125.
.
Geschiedenis van het archiefbeheer
De verwerving van het archief
De rechtstitel is (nog) onbekend
2.01
Aanwijzingen voor de gebruiker
Openbaarheidsbeperkingen
Volledig openbaar.
Materiële beperkingen
Aanvraaginstructie
Openbare archiefstukken kunnen online worden aangevraagd en gereserveerd. U kunt dit ook via de terminals in de studiezaal van het Nationaal Archief doen. Om te kunnen reserveren dient u de volgende stappen te volgen:
U maakt een profiel aan op www.gahetna.nl, en logt vervolgens in
Via de archiefinventaris (alleen de beschrijvingen met rode nummers) selecteert u het gewenste archiefstuk door op de knop 'Reserveren' te klikken
In het volgende scherm geeft u aan op welke dag u het archiefstuk wilt inzien
Indien u zich bevindt in de studiezaal en een tafelnummer heeft ontvangen kunt u dit nummer vermelden. Als u geen tafelnummer heeft kunt u tafelnummer 777 laten staan
Vervolgens bevestigt u uw reservering door deze te versturen.
Verwant materiaal
Beschikbaarheid van kopieën
Verwante archieven
Voor verder zie:
2.01.01.01 - Wetgevende Colleges, 1795-1810
2.01.01.03 - Staatsraad, 1805-1810
2.01.01.04 - Uitvoerend Bewind, 1798-1801
2.01.01.05 - Staatsbewind, 1801-1805
2.01.01.06 - Raadpensionaris, 1805-1807
2.01.01.07 - Staatssecretarie tijdens Koning Lodewijk Napoleon, 1807-1810
Beschrijving van de series en archiefbestanddelen
- Besluiten, A
  - "Registre des Arrêtés de Son Altesse Sérénissime le Prince Archi-Trésorier de l'Empire, Lieutenant Général de Sa Majesté l'Empéreur et Roi". Met minuten van de arrêté's., jul 1810 - 06 nov 1813; 1A-1D; 2 pakken en 2 delen
    De vóór inventarisatie ontbrekende besluiten uit de periode okt 1810 - nov 1812 zijn overgebracht uit inv.nr. 6a en 6b van het archief Verheyen, nummer toegang 2.21.004.14. Zie ook archief Staatssecretarie onder Lodewijk Napoleon, inv. nrs. 433-435
    - jul 1810 - nov 1810, 1A
    - 12 jan 1811 - 10 sep 1811, 1B; 1 deel
    - 12 sep 1811 - 06 nov 1813, 1C; 1 deel
    - 15 jul 1810 - 30 dec 1810. Minuten., 1D
      De besluiten zijn genummerd 1 - 145. nr. 132 ontbreekt. Op 72 volgt 72b, op 73 volgt 73b. Enkele besluiten zijn vergezeld van bijlagen (voor 1811-1812, zie Collectie Verheyen, toegang 2.21.004.14).
- Ingekomen stukken, B
  - Ministres de l'ancien gouvernement., 1810 - 1813; 2-7
    - Relations Extérieures. 1810 - 1812, Relations Intérieures. 1810 - 1812; Marine et Colonies. 1810 - 1812; Waterstaat. 1810 - 1812; 2
    - Ministre des Finances et du Trésor Publique. 1810 - 1811, 3
    - Ministre de Justice et Police. 1810 - 1811, 4
    - Conseil d'Etat et Administrations diverses. 1810 - 1811, 5
    - Ministre de la Guerre et Pupils royaux. 1810 - 1813, 6
    - Directeur Général des Douanes. 1810, Gemene Middelen te Water. 1810; 7
  - Autorités à Paris., 1810 - 1813; 8-19
    - Decrets Impériaux. 1810 - 1811, 8
    - Ministre de l'Intérieur. 1810 - 1813, 9
    - Ministres des Rélations Extérieures., Ministres de la Marine.; Ministres du Commerce etc.; Ministres Ponts et Chaussées.; Ministres des Affaires Etrangères du Royaume d'Italie à Paris.; Le Grand Chambellan du Royaume d'Italie à Milan.; Le Grand Chambellan de France.; Le Grand Maréchal du Palais.; Le Grand Ecuyer de France.; Le Trésorier-Général des Domaines Extraordinaires.; Intendance Générale des Domaines Extraordinaires de la Couronne.; Le Grand Chancelier de la Légion d'Honneur.; Le Grand Maître des Cérémonies de la Cour Impériale de France. 1810 - 1813; 10
    - Ministre des Finances. 1810 - 1813, 11
    - Ministre du Trésor Publique. 1810 - 1813, Cour des Comptes Impériales. 1810 - 1813; Loterie Impériale. 1810 - 1813; Caisse d'Amortissement. 1810 - 1813; Directeur Général des Domaines. 1810 - 1813; Directeur Général des Douanes. 1810 - 1813; Directeur Général des Forêts. 1810 - 1813; Directeur Général des Droits Réunis. 1810 - 1813; 12
    - Ministre de la Guerre. 10 jul 1810 - 30 jun 1811, 13
    - Ministre de la Guerre. 01 jul 1811 - 31 mrt 1812, 14
    - Ministre de la Guerre. 01 apr 1812 - nov 1813, 15
    - Ministre Directeur de l'Administration de la Guerre. 1810 - 1812, 16
    - Ministre de la Justice. 1810 - 1813, Directeur de la Police Générale. 1810 - 1813; Ministre des Cultes. 1810 - 1813; Senateur Grand-maître de l'Université Impériale. 1810 - 1813; Comte Fontanes. 1810 - 1813; Le Procureur Général Impérial du Conseil du Sceau des Titres. 1810 - 1813; 17
    - Différents autorités Civiles et Militaires de l'Empire. 1810-1813, 18
      a. Lettres de Souverains et Princes regnants.
      b. Ministres et Embassadeurs.
      c. Ministre d'Etat.
      d. Baron Seguier; Président de la Cour Impériale.
      e. Vice Grand Electeur.
      f. Préfets de l'Empire.
      g. Maires de l'Empire.
      h. Commissaire de Police d'Anvers.
      i. Administration des Salines de l'Est.
      k. Général Devaux, commandant du Departement de La Frise.
      l. Duc de Padoue, commandant 16e, 17e, 24e et 31 Division Militaire.
      m. Maréchal Prince d'Eckmuhl, Gouverneur Général à Hambourg.
      n. Maréchal Duc de Conégliano, Inspecteur Général de la Gendarmerie.
      o. Général le Marois, Commandant à Westel.
      p. Ecole Militaire.
      q. Préfet Maritime à Anvers.
      r. Différents autorités civiles, à Paris et à l'étranger.
      s. Différents autorités et Officiers Militaires de l'Empire.
    - Ministre Secrétaire d'Etat. 1810 - 1813, 19
  - Autorités en Hollande., 1810 - 1813; 20-51
    - Intendant de l'Intérieur. jan 1811 - okt 1812, 20-23
      - jan 1811 - jun 1811, 20
      - jul 1811 - dec 1811, 21
      - jan 1812 - jun 1812, 22
      - jul 1812 - okt 1812, 23
    - Landdrosts. 1810., 24
    - Préfets et Sous-préfets dans les Départements. 1810 - 1813, 25-26
      - Zuiderzee., Bouches de la Meuse.; Issel Supérieure; 25
      - Bouches de l'Issel., Frise.; Ems Occidental.; Ems Oriental.; 26
    - Pays annexés aux départements de la Hollande. 1811 - 1813, 27
    - Maires et Municipalités. 1810 - 1813, Chambres de Commerce etc. 1810 - 1813; Commission des Hospices.; Commissaires et Commission d'Agriculture. 1810 - 1813; Consistoires et Classes. 1810 - 1813; Chapitre d'Utrecht. 1810 - 1813; 28
    - Directeur des Ponts et Chaussées. 1811 - 1813, Intendant des Biens de la Couronne. 1811 - 1813; Secrétaire des Commandements. 1811 - 1813; Secretaire Archiviste (Dassevael). 1811 - 1813; Lettres de Monsieur de Lijnden de Hemmen. 1811 - 1813; 29
    - Intendant des Finances et du Trésor Public. nov 1810 - okt 1813, 30-31
      - nov 1810 - jun 1811, 30
      - jun 1811 - okt 1813, 31
    - Caisse Centrale de Hollande. 1810 - 1813, Grand Livre de la Dette publique. 1810 - 1813; 32
    - Intendant Général de la Maison de l'Empereur. 1811 - 1813, Thesaurier de la Couronne. 1811 - 1813; Grand Chancelier de l'Ordre de la Réunion. 1811 - 1813; 33
    - Conseil de Liquidation. 1810 - 1811, Cour des Comptes en Hollande. 1811; 34
    - Commissaire des Droits Réunis. 1811 - 1813, Directeurs des Douanes Impériales en Hollande. 1810 - 1813; Inspecteur général de l'Enregistrement et des Domaines.; Directeurs de l'Enregistrement et des Domaines dans les sept départements.; Le Regisseur de la Manufactures des Tabacs. 1810 - 1813; 35
      Niet raadpleegbaar
    - Syndicat de Hollande. 1810 - 1813, 36
    - 17e Division Militaire. jan 1811 - dec 1813, 37-38
      - jan 1811 - jun 1812, 37
      - jul 1812 - dec 1813, 38
    - 31e Division Militaire. 1810 - 1813, 39-40
      - 1810-1812, 39
      - 1813, 40
    - Payeurs de Guerre de la 17e et 31e Division Militaire. 1811 - 1813, 41
    - Inspecteurs aux revueus (...?) et Commissaires Ordonnanciers et de Guerre de la 17e et 31e division militaire. 1811 - 1813, 42
    - Directeur Général de la Conscription. 1810 - 1813, 43
    - Directions de l'Artillerie et du Genie., Corps d'Observations.; Commandants des Départements et des Places, et Officiers Militaires en Hollande. 1810 - 1813; 44
    - Préfets Maritimes et Amiraux Commandants en Hollande., Ecôle de Marine. 1811 - 1813; 45
    - Payeurs de la Marine, 1e arrondissement. 1811 - 1813, 46
    - Cours et Tribunaux en Hollande. 1811 - 1813, 47
    - Directeur Général et Commissaires extraordinaires généraux et spéciaux de la Police en Hollande. 1811 - 1813, 48
    - Sciences, Arts, Librairie, Journaux. 1810 - 1813, 49
    - Chefs de la Gendarmerie en Hollande., 50
    - Différents Autorités en Hollande., 51
      a. Inspecteur Général des Forêts.
      b. Harras.
      c. Directeur du Telegraphe (M. Chappe).
      d. Directeur principal des postes.
      d. Directeur général du Service de Santé.
      e. Ordre de la Réunion.
      f. Lettres de Mr. H.J. de Loë d'Ulenpas.
      g. Officiers de l'Empereur.
      h. Commissaire organisateur de la Loterie Impériale.
      j. Papiers divers (Hollande).
  - Pétitions., 1811 - 1813; 52-55
    - A - D., 52
    - E - K., 53
    - L - R., 54
    - S - Z (en varia)., 55
- Overige stukken, C
  - Dienststaten van Officieren., 1811 - 1813; 55
  - Afgelegde eden van ambtenaren., 1810 - 1813; 56-57
    - Portefeuille I, 56
    - Portefeuille II, 57
  - Staten van de benodigde gelden voor de verschillende ministeries in de maand augustus 1810., 58
  - Brieven en rapporten., 1810 - 1813; 59
    Brieven van schrijvers betreffende "Litterature" van:
    Mr. de Perponcher et Madame van Streek; A. Loosjes, uitgever Algemene Konst en Letterbode; E. Maaskamp
    Amsterdamse Leden van het Instituut van Wetenschappen: A.L. Barbaz, Pierre Celani, H.C. Cras, Doorman & Comp., C. Plament, D.G. van Lennep, A. Loosjes, J.D. Meyer en P.A. Brugmans, M. Siegenbeek, N. Smallenburg, B.P. van Wesele Scholten, W.H.J. van Westreenen, P. van IJzendoorn, Varia.
    Brieven van Uitvinders over:
    Bereiding van Hollandse tabak, Proeven met de electrische machine van Teyler door M. van Marum, Net... spinnen van Vlas, Blauwverven zonder indigo, Stroop uit wortelen getrokken, Een nieuw soort teer.
    Rapporten over:
    Nederlandse Geschiedenis en archieven, door H. van Wijn; Universiteit te Leiden, door J.D. Bijleveld; Universiteit te Franeker, door A.G. Camper; Kon. Instituut van de Marine, door J.H. van Swinden; Maatschappij tot Nut van het Algemeen; Liquidatie van de Directie van de Levantse Handel, van de Commissie; De Landbouw in het Departement van de Zuiderzee, van de Commissie; Bank van Amsterdam; R.K. Armbestuur te Amsterdam; Lutherse Weeshuis te Amsterdam.